臺灣臺中地方法院民事判決　九十三年度家訴字第二五四號
　　原　　　告　庚○○
　　被　　　告　丁○○
右當事人間請求確認婚姻關係不成立事件，本院於民國九十四年三月三日言詞辯論終
結，判決如左：
    主      文
確認原告與被告間婚姻關係不成立。
訴訟費用由被告負擔。
    事實及理由
一、按婚姻無效、確認婚姻不成立或成立、撤銷婚姻、離婚或夫妻同居之訴，得合併
    提起，或於第一審或第二審言詞辯論終結前，為訴之變更、追加或提起反訴，民
    事訴訟法第五百七十二條第一項定有明文。本件原告起訴時，訴之聲明為確認原
    告與被告間婚姻關係無效，於訴訟中（民國九十四年三月三日）變更為確認原告
    與被告間婚姻關係不成立，揆諸上開說明，應予准許。
二、原告起訴主張：兩造雖曾於八十七年七月七日共同持結婚證書向臺中市東區戶政
    事務所辦理結婚登記，惟兩造從未舉行結婚之公開儀式，並無結婚之事實，且結
    婚證書係由原告自行書寫兩造及主婚人蘇振清、蔡阿甚（分別為原告父、母）之
    姓名後，再另外請證婚人丙○○、乙○○○簽名蓋章，是兩造除有辦理結婚登記
    外，事實上並未辦理公開結婚儀式，亦未宴請賓客，顯見兩造間婚姻關係違反民
    法第九百八十二條結婚應有公開儀式之規定，欠缺婚姻之成立要件，兩造婚姻關
    係應不成立，為此提起本訴等語。並聲明：如主文所示。
三、被告則以：兩造於結婚證書上之姓名雖均係原告一人書寫，然兩造當時確有舉辦
    結婚典禮、拍攝照片，且於原告住家宴客，原告母親並贈送被告金飾以為留念，
    之後兩造亦有至金門度蜜月。而兩造間婚姻關係約持續七年餘，被告付出不少心
    血，被告並不想結束兩造之婚姻關係，且被告亦拿出積蓄約新臺幣（下同）二百
    多萬元，應得到賠償等語，資為抗辯。並聲明：原告之訴駁回。
四、按確認法律關係成立或不成立之訴，非原告有即受確認判決之法律上利益，不得
    提起之，民事訴訟法第二百四十七條定有明文。所謂即受確認判決之法律上利益
    ，係指因法律關係之存否不明確，原告主觀認為其法律上地位有不安之危險存在
    ，而此項危險得以對於被告之確認判決除去者。本件原告以兩造結婚並未舉行公
    開儀式為由，請求確認系爭婚姻不成立，然原告戶籍既仍為兩造係夫妻之記載，
    顯見原告就系爭婚姻關係之存否即有主觀之不明確，足致原告之法律上地位有受
    侵害之危險，並得以確認兩造間婚姻關係不成立之判決除去此種不安之狀態，揆
    諸前揭說明，原告自有即受本件確認判決之法律上利益，是原告自得提起本件確
    認婚姻關係不成立之訴。
五、原告主張：兩造雖曾於八十七年七月七日共同持結婚證書向臺中市東區戶政事務
    所辦理結婚登記，惟兩造從未舉行結婚之公開儀式，並無結婚之事實，且結婚證
    書係由原告自行書寫兩造及主婚人蘇振清、蔡阿甚（分別為原告父、母）之姓名
    後，再另外請證婚人丙○○、乙○○○簽名蓋章，是兩造除有辦理結婚登記外，
    事實上並未辦理公開結婚儀式，亦未宴請賓客等情，業據原告提出戶籍謄本及原
    告身分證影本各一份為證，且經本院函請臺中市東區戶政事務所檢送兩造結婚登
    記資料附卷可稽（該所九十三年十二月二十日九十三中市東戶字第０九三０００
    六六一六號函所附之結婚登記申請書、戶籍謄本、結婚證書均影本各一份）。惟
    被告則否認上開事實，並以兩造於結婚證書上之姓名雖均係原告一人書寫，然兩
    造當時確有舉辦結婚典禮、拍攝照片，且於原告住家宴客，原告母親並贈送被告
    金飾以為留念，之後兩造亦有至金門度蜜月等語置辯，並提出照片一幀為證。經
    查：
  (一)證人即原告之弟己○○到庭證述略以：「（八十七年六月二十六日是否在你住家
    舉行兩造的結婚典禮？並提示結婚證書）沒有。兩造結婚的時候並沒有發帖也沒
    有宴客。也沒有收紅包。他們二人如何辦理結婚登記我並不知道。只是後來說他
    們二人在一起而已」等語（本院九十三年十二月二十七日言詞辯論筆錄參照）；
    及原告表弟戊○○到庭證述：「（兩造是否在八十七年結婚、宴客？）沒有。我
    從來沒有看過被告」「（與原告是否熟悉？）我和原告住在隔璧。原告平常沒有
    住在家裡，有時候會回家。兩造並沒有宴客、發帖」等語；甲○○亦證述：「（
    與原告是何關係？）二十年的朋友」「（兩造是否結婚？）我知道他們好像沒有
    結婚。他們沒有宴客。都不曉得」「（兩造為何辦理戶政登記？）我只是聽說兩
    造在一起而已。但是他們都沒有宴客、發帖」等語；另據原告母親蔡阿甚到庭證
    稱：「（兩造是否於八十七年六月二十六日在你家中舉行結婚典禮、宴客？由你
    擔任主婚人？並提示結婚證書）無。沒有這件事」「（你有無送壹條金項鍊給被
    告？）不是，我沒有」等語（均詳本院九十四年一月十日訊問筆錄）。徵之證人
    己○○、戊○○、甲○○、蔡阿甚等或係原告親，或係原告多年好友，渠等與原
    告均互動密切，對於原告是否娶妻生子一事自當甚為知悉，故渠等所為上開證詞
    應值採信。是依上開證據所示，兩造於八十七年六月二十六日並未舉行公開結婚
    儀式，亦未宴請賓客，其情至明。
  (二)證人丙○○到庭證述：「（有無於八十七年六月二十六日擔任兩造結婚之證婚人
    ？結婚證書上之簽名，是否是你親自所簽？並提示結婚證書）兩造婚前我們見過
    他們二次。有一次他們來我家，說要結婚了。第二次是原告拿結婚證書到我們家
    ，要我們夫妻簽名。兩造有無舉行結婚典禮我不清楚。我確實在我家裡簽名，擔
    任證婚人。但是並不是在公開儀式上簽名」等語；及乙○○○亦證述「兩造到我
    們家裡二次。結婚證書是原告自己一人到我們家裡要我們夫妻簽名。他們有無舉
    行結婚典禮我不知道，確定在我們家裡簽名的」等語（均詳本院九十四年一月二
    十四日訊問筆錄），是依證人丙○○、乙○○○上開陳述，渠等雖親自於兩造之
    結婚證書上以證婚人身分簽名，然並非係基於為兩造證婚而為簽名，且渠等對於
    兩造是否舉行結婚典禮？是否有結婚公開儀式？等均不知情，故原告主張兩造之
    婚姻並未舉行公開儀式，亦未宴請賓客一情應堪採信。
  (三)被告抗辯兩造雖未穿著結婚禮服，但有舉行結婚公開儀式，並提出合照照片一幀
    為證，然觀該紙照片亦僅足說明兩造有合影之事實，並不能證明兩造係因結婚而
    拍攝留影，更無法單憑該紙照片遽認兩造有結婚公開儀式之舉行；被告另主張兩
    造結婚當時曾於原告住家宴客，原告母親並贈送被告金飾以為留念，之後兩造亦
    有至金門度蜜月等情，遭原告及其母親蔡阿甚否認，已如前述，被告復未能舉證
    以實其說，原告上開主張，自堪認為真實。
六、次按結婚應有公開儀式及二人以上之證人，如不具備此方式，其結婚無效；經依
    戶籍法為結婚之登記者，推定其已結婚，民法第九百八十二條第一項、第二項分
    別定有明文。且男女雙方當事人若未具備上開結婚之法定要式，縱曾同居生子，
    並向戶政機關辦理結婚登記，或在外自稱為夫妻，亦難認其有婚姻關係存在。所
    謂結婚應有公開儀式，係指結婚之當事人應行定式之禮儀，使不特定人得以共見
    共聞，認識其為結婚者而言。又民事訴訟法第五百六十八條第一項所定婚姻無效
    之訴與確認婚姻成立或不成立之訴，兩者不同。所謂確認婚姻不成立之訴，係主
    張無結婚之事實，而有婚姻之形式；至於婚姻無效之訴，則係主張有結婚之事實
    ，而其行為無效而言。本件上訴人主張兩造未依民法第九百八十二條之規定舉行
    公開儀式，亦即無結婚之事實，僅在戶籍上為結婚之登記，而有婚姻之形式，依
    上開說明，自屬婚姻不成立之問題（最高法院八十年臺上字第二二四九號、八十
    六年臺上字第四八三號判決要旨參照）。查本件兩造之婚姻已辦妥結婚登記，有
    戶籍謄本乙份附卷可稽，依法應推定兩造業已結婚，惟上開推定得舉反證推翻。
    而依上開證人己○○、戊○○、甲○○、蔡阿甚、丙○○及乙○○○等人之證詞
    ，兩造並未於八十七年六月二十六日舉行公開結婚儀式，亦未宴請賓客，且被告
    又未能就其主張舉證證明，足認兩造雖至戶政機關辦理結婚登記，然並未依民法
    第九百八十二條之規定舉行公開儀式，亦即無結婚之事實無疑。揆諸上開最高法
    院判決意旨所示，兩造間婚姻關係因未舉行公開儀式，顯然欠缺結婚之形式要件
    ，不能認為其婚姻合法成立，則原告請求確認兩造之婚姻不成立，為有理由，應
    予准許。
七、訴訟費用負擔之依據：民事訴訟法第七十八條。
中　　　華　　　民　　　國　　九十四　　年　　　三　　　月　　　十七　　日
                                  臺灣臺中地方法院家事法庭
~B法　　　官　林三元
正本係照原本作成。
如對本判決上訴，須於判決送達後二十日之不變期間內，向本院提出上訴狀。
中　　　華　　　民　　　國　　九十四　　年　　　三　　　月　　十八　　　日
~B書　記　官
